臺灣高等法院民事裁定
抗　告　人　明道工業股份有限公司
法定代理人　甲○○○
代　理　人　張泰昌律師
上列抗告人因聲請破產宣告事件，對於中華民國96年3月14日臺
灣臺北地方法院95年度破字第128號所為裁定提起抗告，本院裁
定如下：
    主  文
原裁定廢棄。
    理  由
一、抗告人於原法院聲請意旨略以：伊因投資失利、大環境不景
    氣、週轉不靈，積欠銀行借款債務共計新臺幣 (下同)1億02
    99萬5660元 (含利息)，然伊有現金59萬9792元 、銀行存款
    397元、應收退稅款7元、土地7294萬4677元，合計總資產為
    7354萬4873元，負債已高於資產，確無清償能力，為此聲請
    宣告破產等語。
二、原法院以抗告人實無宣告破產之實益為由，裁定駁回抗告人
    之聲請。
三、本件抗告意旨略以：第三人第一商業銀行股份有限公司 (下
    稱第一銀行) 行使別除權後未能受清償之債權，為破產債權
    ，對於伊之現存財產非有優先性，第一銀行自應依破產程序
    於規定期限內向破產管理人申報債權，始得就破產財團依比
    例受償，原法院以伊所有坐落基隆市七堵區○○○段東勢下
    股小段113之7、301等2筆地號權利範圍均為16/100之土地(
    下稱系爭2筆土地)總值計入伊之現存財產，並以之扣除有別
    除權之債權，而謂無剩餘財產可列入破產財團，顯有違誤。
    又臺灣基隆地方法院 (下稱基隆地院) 民事執行處所執行之
    標的除伊所有之系爭2筆土地外 ，尚有第三人許道弘所有同
    上開2筆地號權利範圍均為50/100之土地，故系爭2筆土地之
    價值應為執行標的價值之16/66 ，原法院以16/100計算伊所
    有系爭2筆土地之價值，亦屬違誤 。另伊94年、95年度確實
    無需繳交營利事業所得稅，此有伊提出之94年度營利事業所
    得稅結算申報書 (損益及稅額計算表) 、資產負債表、94年
    度股東可抵扣稅額帳戶變動明細申請表、93年度未分配盈餘
    申報書、立本臺灣聯合會計師事務所陳玉芳會計師所出具之
    營利事業所得稅查核簽證申報查帳報告書及損益表等件可資
    為憑。依抗告人已申報之94年度營利事業所得稅結算申報書
    (損益及稅額計算表)及損益表之記載，可知抗告人94度營利
    事業所得稅應納稅額已申報為0元 ，且95年度雖有營業所得
    額計1140萬2950元，惟該所得依法彌補前開94年度未抵減虧
    損餘額1683萬0549元後，抗告人營業所得仍為負數，依法亦
    無應納之營利事業所得稅款，財政部臺北市國稅局信義稽徵
    所函覆原法院有關伊之94、95年度營利事業所得稅額係依據
    同業利潤標準而暫核定之稅額，與事實不符，自不得作為伊
    94、95年度應納營利事業所得稅之認定。故伊現存財產足以
    清償應優先受償之營利事業所得稅等，亦有財產構成破產財
    團，除足以清償財團費用、破產管理人之報酬等，亦足供其
    他債權人為平等之清償，顯見伊確有破產之實益，原裁定駁
    回伊破產之聲請，實有不合，爰提起抗告，請求廢棄原裁定
    等語。
四、按破產，對債務人不能清償債務者宣告之；因破產財團之管
    理、變價及分配所生之費用、因破產債權人共同利益所需審
    判上之費用及破產管理人之報酬，為財團費用，破產人及其
    家屬之必要生活費及喪葬費，視為財團費用。財團費用及財
    團債務，應先於破產債權，隨時由破產財團清償之；而破產
    財團係由破產宣告時屬於破產人之一切財產及將來行使之財
    產請求權與破產宣告後，破產終結前，破產人所取得之財產
    所構成，破產法第57條、第95條、第97條、第82條分別定有
    明文。次按在破產宣告前，對於債務人之財產有質權、抵押
    權或留置權者，就其財產有別除權。有別除權之債權人，不
    依破產程序而行使其權利，破產法第108條亦著有規定 。準
    此，如債務人之財產，於破產宣告前，已有質權、抵押權或
    留置權，該等別除權之債權人行使權利後，債務人實質上已
    無財產，或其財產已不足支付財團費用，破產財團自無由從
    成立，為債權人及債務人之利益，即無宣告債務人破產之實
    益，此為當然之解釋。蓋破產制度之目的，係債務人於經濟
    發生困難，無法以其清償能力對一般債權人清償時，由法院
    強制將其全部財產依一定程序為變價及公平分配，以期一般
    債權人能公平滿足其債權。是法院就破產之聲請，應依職權
    為必要之調查，倘債務人確係毫無財產可構成破產財團，或
    債務人之財產不敷清償破產財團費用、破產財團債務及別除
    權，縱勉強以裁定宣告債務人破產，其他債權人已無藉由破
    產程序受到任何清償之可能，而無從依破產程序清理其債務
    時，即無進行破產程序之必要，參照破產法第148條之趣旨
    ，自應以無宣告破產之實益為由，裁定駁回債務人之聲請。
    惟法院在破產裁定前，得依職權為必要之調查，並傳訊債務
    人、債權人及其他關係人。而所謂法院得依職權為必要之調
    查，係指債務人之財產是否足敷清償最基本之財團費用及財
    團債務不明確，有依職權為調查之必要而言。
五、經查，參酌抗告人提出之財產狀況說明書 (原法院卷第35至
    36頁)，抗告人現有之財產為：現金59萬9792元 、銀行存款
    397元、應收退稅款7元及系爭2筆土地。而系爭2筆土地與第
    三人許道弘所有同上開2筆地號權利範圍均為50/100 之土地
    經基隆地院2次減價拍賣後，仍未拍定 ，經再公告拍賣核定
    最低拍賣價格分別為192萬元、5760萬元，共計5952萬 元，
    故抗告人持有系爭2筆土地之總價值為1442萬9090元 ( 計算
    式：5952萬×16/66﹦1442萬9090元，原法院誤計為921萬60
    00元)。然因系爭2筆土地上已設定本金最高限額抵押權8000
    萬元予第一銀行，以擔保抗告人對於第一銀行之債務，而抗
    告人至民國96年1月23日止尚欠第一銀行本金3389萬9536 元
    ，及自93年4月28日起至清償日止按年息7.935 %計算之利息
    未清償，顯逾系爭2筆土地之價值 ，因抵押權人第一銀行享
    有別除權，得不依破產程序行使權利，系爭2筆土地於供行
    使前開抵押權後，顯無剩餘費用可供組成財團，抗告人之破
    產財團應可能僅為現金59萬9792 元、銀行存款397元及應受
    退稅款7 元，共計60萬0196元而已。原法院固曾依職權向各
    稅捐機關及監理處查詢有關抗告人之欠稅情形，並經臺北市
    監理處於96 年1月4日以北市監三字第09564920400號函覆告
    知抗告人尚欠車輛燃料使用費972元，及經財政部臺北市國
    稅局信義稽徵所於96年1月12日以財北國稅信義服字第09602
    00391號函覆告知「 抗告人之94年度營利事業所得稅尚未核
    定，經暫行核定該年度應納稅額為328萬5151元 ；另95年度
    營利事業所得稅亦尚未申報，暫行核定該年度應納稅額為18
    萬8000元…」，然抗告人於本院已主張：「依抗告人已申報
    之94年度營利事業所得稅結算申報書 (損益及稅額計算表)
    及損益表之記載，可知抗告人94度營利事業所得稅應納稅額
    已申報為0元，且95年度雖有營業所得額計1140萬2950 元，
    惟該所得依法彌補前開94年度未抵減虧損餘額1683萬0549元
    後，抗告人營業所得仍為負數，依法亦無應納之營利事業所
    得稅款，財政部臺北市國稅局信義稽徵所函覆原法院有關伊
    之94、95年度營利事業所得稅額係依據同業利潤標準而暫核
    定之稅額，與事實不符」等語，並提出其94年度營利事業所
    得稅結算申報書 (損益及稅額計算表) 及損益表為憑，若上
    開抗告人之主張經調查審認屬實，則本件抗告人實不可能尚
    有94、95年度營利事業所得稅款債務合計347萬3151元 ，此
    攸關抗告人之欠稅款數額究為多少，抗告人之破產財團是否
    不足清償抗告人之稅捐債務，而無宣告破產之實益，原法院
    就此未依職權予抗告人說明之機會，即率爾以財政部臺北市
    國稅局信義稽徵所「暫核定之稅額」認定為抗告人之稅捐債
    務，已有未洽。此外，本件破產宣告後之財團費用、財團債
    務數額究竟為何？原法院並未於原裁定中敘明，則抗告人之
    破產財團是否不敷清償財團費用及財團債務？是否確無宣告
    破產實益？仍尚待進一步為必要之調查審認，是原裁定遽謂
    本件無宣告破產之實益，因而駁回抗告人之聲請，顯有未洽
    。因破產事件倘經准許，所應進行之程序應由原法院為之，
    茲抗告論旨指摘原裁定不當，為有理由，爰由本院將原裁定
    廢棄，發回原法院另為適切之處理。
六、據上論結，本件抗告為有理由，爰裁定如主文。
中　　華　　民　　國　　96　　年　　6 　　月　　15　　日
                    民事第13庭
                        審判長法  官  黃嘉烈
                              法  官  李媛媛
                              法  官  許文章
正本係照原本作成。
本裁定除以適用法規顯有錯誤為理由，並經本院許可外，不得再
抗告。如提起再抗告，應於收受後10日內委任律師為訴訟代理人
向本院提出再抗告狀。並繳納再抗告費新台幣１千元。
中　　華　　民　　國　　96　　年　　6 　　月　　15　　日
　　　　　　　　　　　　　　　書記官  陳明俐
